【裁判字號】    99,台上,4769
【裁判日期】    990729
【裁判案由】    貪污等罪
【裁判全文】
最高法院刑事判決            九十九年度台上字第四七六九號
上  訴  人  甲○○
選任辯護人  張金盛律師
上  訴  人  乙○○
選任辯護人  林淑娟律師
上  訴  人  丁○○
選任辯護人  張富慶律師
上  訴  人  戊○○
            丙○○
上列上訴人等因貪污等罪案件，不服台灣高等法院中華民國九十
八年四月二十二日第二審更審判決（九十七年度上更(二)字第四三
三號，起訴案號：台灣桃園地方法院檢察署九十三年度偵字第二
六九一、四二八六、五六五七、五八九九、七六０五、七六０六
號〈原判決漏載此案號〉），提起上訴，本院判決如下：
    主  文
原判決撤銷，發回台灣高等法院。
    理  由
本件原判決撤銷第一審關於上訴人甲○○、戊○○、乙○○、丁
○○、丙○○部分科刑之判決，經比較兒童及少年性交易防制條
例、貪污治罪條例與刑法之新舊規定，並變更起訴法條後，改判
依想像競合犯、行為時即修正前刑法牽連犯、連續犯之規定，從
一重分別論處甲○○共同移送被誘人出中華民國領域外未遂罪刑
；均論處戊○○、乙○○二人共同意圖營利，而容留使未滿十八
歲之人為性交易，並以之為常業罪刑（戊○○為累犯）；另論處
丁○○依據法令從事公務有調查職務之人員，對於違背職務之行
為，收受不正利益罪刑及論處丙○○連續依據法令從事公務有調
查職務之人員，對於違背職務之行為，收受不正利益罪刑。固非
無見。
惟查：(一)原判決事實認定甲○○與其妻劉○○基於意圖營利而以
詐術使人出中華民國領域外及移送被誘人出中華民國領域外之犯
意聯絡，向大陸女子徐○○（案發時為未滿十八歲之人，其真實
名字、出生年月日等均詳卷）詐稱欲讓伊返回大陸，但因渠無台
胞證，須先搭機至日本後，再行轉機至大陸之違反徐女本人意願
之方式，欲使其出中華民國領域外，而將之轉賣至日本。甲○○
並與不詳姓名年籍成年男子，基於使公務員登載不實及偽造私文
書，並據以行使之概括犯意聯絡，先由甲○○提供徐○○之照片
二張，由該不詳姓名男子持該照片及於不詳時地拾得案外人陳○
○所遺失之身分證一張，交予不知情之親親旅行社承辦人員代辦
護照，且將該徐○○之照片黏貼於護照申請書上，據以偽造「陳
○○」之署名一枚於中華民國普通護照申請書背面簽名欄上，以
偽造「陳○○」名義為申請人之中華民國普通護照申請書之私文
書後，據以向外交部領事事務局行使，以供申請名義人為「陳○
○」之中華民國護照，致該局承辦人員誤信為「陳○○」本人所
申請，而將該不實事項登載並據以製作核發貼有徐○璐照片之陳
○○中華民國護照一本，復偽造「陳○○」之署名一枚於該護照
上，足生損害於戶政機關對於身分證管理、外交部辦理護照核發
業務之正確性及陳○○本人等情。既未認定甲○○與該不詳姓名
男子為供冒名申請陳○○之中華民國護照，而有何偽造或變造陳
○○身分證並予行使之犯意聯絡，或渠二人以及代辦護照之旅行
社人員究有如何偽造或變造陳○○身分證之行為。乃於理由內以
陳○○遺失之身分證、徐○○於民國九十二年八月八日之登機證
、以陳○○名義為申請人之中華民國普通護照申請書、名義人為
陳○○之護照等影本，認此足證甲○○與綽號「阿偉」之成年男
子共同基於「行使偽造、變造『陳○○』身分證」以申請護照，
並使公務員登載不實之犯意聯絡，而持變造之身分證向外交部領
事事務局申請護照後，復與徐○○基於行使使公務員登載不實文
書犯意聯絡，由徐女行使上開護照欲搭機離台之以詐術移送被略
誘來台之徐○○出中華民國未遂之犯行。又於說明甲○○應知徐
○○、項○（大陸籍，其真實名字及出生年月日等均詳卷）二人
為未滿十八歲之人之理由內，謂甲○○與「阿偉」為徐○○偽造
身分證（按應係「變造」陳○○身分證），並憑以辦理護照，藉
以出境至日本，孫某倘不知徐、項二女係非法進入我國境內之人
，何以須為徐○○「偽造身分證」並憑以辦理護照等語（見原判
決第九、二十四頁）。是所為該部分事實認定要與其上開理由之
論敘不相一致，而有判決理由矛盾之違法。(二)原判決於說明上訴
人等五人案發時應知項○為未滿十八歲之人之理由內，先係以戊
○○、乙○○二人始終未能提出渠等所謂項○出示之大陸新娘旅
行證等資料，而本案扣得項○所持文件資料中，亦無渠二人所謂
之旅行證，況項○若確為大陸籍新娘，並持旅行證來台，則其應
有合法進入我國之入境紀錄，然核以卷附入出境查詢結果回覆表
所示，項○並無任何入境資料，僅曾於九十三年三月十四日經我
國治安機關強制出境紀錄等語，係認項○並非經由合法途徑入境
台灣。然其嗣於論敘甲○○、劉○○二人犯行之理由內又謂甲○
○、劉○○共同意圖營利使未滿十八歲之人為性交易，於項○、
徐○○在大陸遭胡○詐稱要帶渠等來台灣跳舞賺錢，而於九十二
年七月間由胡潔「提供護照及機票搭機至中正機場」，予以略誘
入境來台後，由「安迪」將其等安排在台北市中山區某不詳處，
再轉賣予甲○○、劉○○等語（見原判決第二十四、二十五頁）
，此似又認項○、徐○○二人係持護照搭機尋正常管道入境台灣
，致原判決理由就此所為論述，亦見前後不一，自有判決理由矛
盾之違誤。(三)依原判決認定之事實，甲○○、劉○○於九十二年
七月底某日，「明知」當時均係未滿十八歲之項○、徐○○二人
係大陸籍女子胡○及綽號「安迪」之男子（由檢察官另行偵查）
以來台從事導遊及舞蹈表演工作為由，使其等脫離家庭或有監督
權人所略誘來台之人，竟仍共同意圖使未滿十八歲之人為性交易
，以每位新台幣（下同）三十萬元之代價，向其等購得而收受項
、徐二人人身後，再將其等私行拘禁在桃園縣桃園市○○○街二
三號七樓之一及同市○○街九巷九號處所。嗣因項、徐二女始終
無與人為性交易意願，甲○○、劉○○乃基於意圖營利，以詐術
使人出中華民國領域外及移送被誘人出中華民國領域外之犯意聯
絡，向徐○○詐稱欲讓其返回大陸，但因渠無台胞證，須先搭機
至日本後再行轉機至大陸之違反徐女本人意願之方式，欲使其出
中華民國領域外，俾將之轉賣至日本，乃於取得冒陳○○名義所
申請之中華民國護照後，於同年八月八日由徐○○持該護照欲搭
機前往日本東京，於尚未出境時經警查獲等情。因認甲○○此部
分所為係以一行為同時涉犯刑法第二百四十二條第二項、第一項
之移送被誘人出國未遂罪及第二百九十七條第二項、第一項之意
圖營利以詐術使人出國未遂罪，應從一重論以前者之罪。而其理
由內關於甲○○就徐○○係被略誘來台之人，主觀上已有「明知
」乙節，僅依憑徐○○及其母徐○○之供證，認徐○○係未經其
母同意脫離家庭，而遭胡○等人略誘來台，渠亦不知甲○○擬將
其移送至日本賣淫，且謂甲○○既明知徐女為未滿十八歲之人，
自不可能自願來台從事性交易，足證渠確「知悉」徐○○係經由
胡○等人以詐術略誘來台之人。然徐○○於案發當時縱係未滿十
八歲之人，此與渠是否出於自願來台賣淫，乃至於是否為被略誘
脫離家庭之人，衡情並無必然關聯，則原判決理由以甲○○已明
知徐女於案發當時尚未滿十八歲之人，遂認渠應知徐女係被略誘
來台之人，此項論述即未免速斷，自非適法。(四)原審於判決事實
欄認定甲○○、劉○○於九十二年七月底某日，「明知」當時均
係未滿十八歲之項○、徐○○二人係胡○及綽號「安迪」之男子
予以誘騙，使其等脫離家庭來台之人，竟仍共同意圖使未滿十八
歲之項、徐二人為性交易，而以每位三十萬元向其等購得而收受
該二人人身後，再將其等私行拘禁在桃園縣桃園市○○○街二三
號七樓之一及同市○○街九巷九號處所等情。依此，甲○○既明
知項、徐二女均係遭胡○等人以詐騙方式略誘來台之未滿十八歲
少女，乃竟基於意圖營利，使渠等為性交易之犯意，予以價購、
收受，並將之禁錮，剝奪其等行動自由，再予慫恿，欲使同意賣
淫。則渠意圖使項、徐二女為性交易，而予價購為人身之收受，
縱未施以強暴、脅迫、藥劑、詐術或催眠術等方式，然能否謂渠
非以修正前兒童及少年性交易防制條例第二十五條第二項所指「
其他違反本人意願之方法」為之，即非無研酌餘地。原判決論罪
理由就此部分認檢察官及第一審引用該條項起訴、判決，為有未
合，乃變更其起訴法條及撤銷第一審該部分判決，改依同條第一
項論罪，然未說明其理由，亦嫌理由不備。(五)貪污治罪條例之收
受賄賂（不正利益）罪，以他人有行賄之事實為前提，若他人所
交付之物（或不正利益），非基於行賄意思，自無賄賂之可言，
故賄賂之不法報酬必須與公務員之職務行為或違背職務行為具有
一定之對價關係，苟非關於職務行為或違背職務行為之報酬，即
不得謂為賄賂。原判決事實認定戊○○、乙○○為巴結警員丁○
○、丙○○，期盼二人勿對渠等在台中縣梧棲鎮○○路○段六四
八號「紫○○農場」、同鎮○○街一九四號經營之應召站進行查
緝，乃基於對依據法令從事公務且具調查職務之警員，關於違背
職務之行為交付不正利益之概括犯意聯絡，先於九十二年十二月
間某日，將項○交由丁○○自前開「紫○○農場」應召站，駕車
搭載其至「月○○」汽車旅館，進行免費之性交易，而交付相當
於性交易代價之不正利益。丁○○並因此違背其應偵查大陸女子
非法入境、從事性交易及乙○○、戊○○經營應召站以媒介、容
留上開大陸女子與人從事性交易等罪嫌之職務。乙○○、戊○○
復於同年月間某日，任由丙○○將項○、黃○二人帶至「○○村
」汽車旅館，以提供相當於免費性交服務之不正利益，進行免費
之性服務，當晚因丙○○飲酒過量無法射精，遂草草了事；隔數
日，丙○○再接受戊○○、乙○○之招待，自「紫○○農場」應
召站，駕車搭載項○至同上汽車旅館進行免費之性交行為，丙○
○因此連續違背其應偵查大陸女子非法入境、從事性交易及乙○
○、戊○○經營應召站以媒介、容留上開大陸女子與人從事性交
易等罪嫌之職務，而收受相當於性交易代價之不正利益等情。然
其理由內則引用乙○○於法務部調查局北部地區機動工作組（下
稱調查局北機組）調查時供稱丙○○、丁○○等人聽到是操大陸
口音（指在渠等經營上開應召站之大陸女子），渠二人亦有與大
陸女子簡單交談，所以知道該些女子係大陸來的。因丙○○、丁
○○與伊係好朋友，故沒有加以取締，但有告誡伊做這個要小心
一點，下次再碰到就要取締，另戊○○於偵查中供稱丙○○、丁
○○一定知道伊在經營應召站，但因為彼此認識，且大陸女子沒
有經常在那裡，故陳、黃二人並沒有抓伊等語，乃認丙○○、丁
○○確知悉乙○○、戊○○經營大陸女子從事性交易之應召站，
但渠二人均因與乙○○、戊○○熟識而未加取締，且於知悉後，
亦仍不避諱繼續與乙○○、戊○○二人交往，並持續出入渠等設
於紫○○農場之應召站甚明（見原判決第三十九、四十頁）。此
似認丙○○、丁○○二人均明知乙○○、戊○○在上址經營應召
站，渠等所以違背職務未加查緝、取締，乃基於彼此為好朋友，
素有交情之故，此與上開認定之事實已有不符。且就乙○○、戊
○○先後使該應召站女子項○、黃○為丁○○、丙○○提供免費
之性服務與渠等未加查緝、取締之間，究有如何之對價關係，並
非明確而無疑問，自有再加調查、審認之必要。(六)刑事訴訟法第
一百五十九條之二規定：被告以外之人於檢察事務官、司法警察
官或司法警察調查中所為之陳述，與審判中不符時，其先前審判
外之陳述具有較可信之特別情況，且為證明犯罪事實存否所必要
者，得為證據。其所謂「被告以外之人於檢察事務官、司法警察
官或司法警察調查中所為之陳述，與審判中不符時」，係指被告
以外之人於審判中，以證人身分依法定程序，到場具結陳述，並
接受被告之詰問，而其陳述與先前在檢察事務官、司法警察官或
司法警察調查中所為之陳述不符時而言，如被告以外之人未於審
判中，以證人身分依法定程序，到場具結陳述，並接受被告之詰
問，其於檢察事務官、司法警察官或司法警察調查中所為之陳述
，縱具有特別可信之情況，且為證明犯罪事實存否所必要者，仍
不符上開規定，自不得依該規定採為論罪證據。查證人項○、徐
○○、黃○、孫○○及王○均係大陸地區女子，案發後已先後經
依法遣返大陸，並未於審判中以證人身分到庭就本案待證事實為
供證，乃原判決理由徒以渠等警詢之審判外陳述，因具備「特信
性」及「必要性」要件，遂認其符合刑事訴訟法第一百五十九條
之二傳聞證據之例外規定，應具有證據能力，依上開說明，難謂
適法。(七)刑事訴訟法第一百五十九條之三規定：「被告以外之人
於審判中有下列情形之一，其於檢察事務官、司法警察官或司法
警察調查中所為之陳述，經證明具有可信之特別情況，且為證明
犯罪事實之存否所必要者，得為證據：一、死亡者。二、身心障
礙致記憶喪失或無法陳述者。三、滯留國外或所在不明而無法傳
喚或傳喚不到者。四、到庭後無正當理由拒絕陳述者。其中該條
第三款係以被告以外之人有「滯留國外或所在不明『而』無法傳
喚或傳喚不到者」為其要件。原判決理由係以徐○○、項○、黃
○、孫○○與王○均為大陸地區人民，渠等於案發後已先後經依
法遣返大陸，而大陸地區為我國目前司法權所不及之處，無法依
照一般傳喚證人程序予以傳喚、拘提、科以罰鍰，則上開證人等
已與滯留境外而有無法傳喚之情形無異，因認渠等警詢之審判外
陳述，已具備「特信性」及「必要性」要件，依上開規定，應有
證據能力（見原判決第十九頁）。然其中項○係住於大陸江西省
○○市○○墩二三號三單元六０一室，有其警詢筆錄之記載可按
（見一審法院少護字第五四號影印卷第四頁），自非所在不明，
而大陸地區目前雖為我法權所不及，然依台灣地區與大陸地區人
民關係條例第八條規定，法院對項○之審判期日傳票，尚非不能
藉由兩岸司法互助協議而為送達，即非有無法傳喚情形。乃原判
決理由徒以上情，逕認其符合上開傳聞證據例外規定情形，應有
證據能力，自難認為適法。(八)公務員包庇他人犯刑法第二百三十
一條第一項之圖利使人為性交或猥褻罪者，依該條項規定加重其
刑至二分之一，修正前該法第二百三十一條第三項定有明文。又
兒童及少年性交易防制條例第三十條規定「公務員或經選舉產生
之公職人員犯本條例之罪，或包庇他人犯本條例之罪者，依各該
條項之規定，加重其刑至二分之一」。本件依檢察官公訴事實，
認丁○○、丙○○二人分別係台中縣警察局清水分局第四組組長
及台中港務警察局刑事課偵查員，均係依據法令從事公務之人員
，渠等明知戊○○、乙○○自九十二年六月起，在上開二處，容
留項○、黃○、孫○○、王○等多名大陸女子，非法經營應召站
，竟違背職務，未加查緝，除平日前往該處打麻將、泡茶、聊天
，與大陸女子照面閒話家常，或要求未外出接客之大陸女子在場
泡茶服務，致戊○○、乙○○倚權挾勢，有恃無恐外，並先後接
受渠等性招待，分別與項○、黃○至汽車旅館為性行為。丙○○
且曾在項女及其他大陸女子面前，向戊○○提及警方臨檢之時間
，以及其他警察單位要至該應召站查緝之事等情。觀諸戊○○、
乙○○於偵查中一致證稱黃、陳二人知道渠等在經營應召站，容
留大陸女子接客賣淫，並要渠等小心一點等語（見四二八六號偵
卷第五十二、五十三頁、第五十五頁，二六九一號偵(四)卷第六四
五、六四六頁）。而丙○○果又將警方臨檢、查察之時間，事先
透露予戊○○，使其得免遭查獲，則渠對於戊○○、乙○○經營
應召站，涉犯上開修正前刑法第二百三十一條第二項、兒童及少
年性交易防制條例第二十三條第三項之罪，是否已有「包庇」情
事？如是，自應有上開規定之適用。此既經檢察官起訴事實敘及
，自屬已經起訴，原判決對此未加說明、論斷，應有已受請求之
事項，未予判決之違誤。此已經本院於第一次發回時予以指明，
原審此次更審判決對之仍未加論斷、說明，致原有瑕疵仍然存在
，自屬判決違背法令。(九)犯貪污治罪條例第四條至第六條之罪，
經宣告死刑、無期徒刑或逾有期徒刑一年六月之刑者，不予減刑
，但依同條例第十二條規定減輕其刑者，不在此限，中華民國九
十六年罪犯減刑條例第三條第一項第一款定有明文。原判決於論
罪理由內認丁○○、丙○○所為均係犯貪污治罪條例第四條第一
項第五款之違背職務收受不正利益罪，因渠等非法收受相當於性
交易代價之不正利益，其次數僅分別為一次與二次，情節尚屬輕
微，且二人所得不正利益均在五萬元以下，乃依貪污治罪條例第
十二條第一項規定，予以減輕其刑（見原判決第五十七頁），是
依上開減刑條例規定，原審就渠二人所犯上開貪污罪雖宣告逾一
年六月之有期徒刑，仍有該條例減刑規定之適用。然原判決僅以
其等之宣告刑已逾一年六月，乃認無上開條例減刑規定之適用，
應有判決不適用法則之違誤。以上，或係上訴人等五人上訴意旨
所指摘，或為本院得依職權調查之事項，應認原判決關於上訴人
等五人部分，仍有撤銷發回更審之原因。原判決關於戊○○、乙
○○不另諭知無罪部分，基於審判不可分原則，應併予發回，附
此敘明。
據上論結，應依刑事訴訟法第三百九十七條、第四百零一條，判
決如主文。
中    華    民    國  九十九  年    七    月  二十九  日
                      最高法院刑事第十二庭
                          審判長法官  黃  一  鑫
                                法官  張  春  福
                                法官  林  勤  純
                                法官  李  錦  樑
                                法官  陳  國  文
本件正本證明與原本無異
                                      書  記  官
中    華    民    國  九十九  年    八    月   十一   日
                                                      K

司法院資訊處製作；財團法人民間司法改革基金會備份。
